Inventaris van het archief van het Ministerie van Buitenlandse Zaken tijdens de bezetting (Eerste Haags archief), (1939) 1940-1942 (1945)
Nationaal Archief, Den Haag
Ministerie van Buitenlandse Zaken: Eerste Haags Archief
BuZa / 1e Haags Archief
1939-1945
merendeel 1940-1942
Z3
4.00 meter; 682 inventarisnummers.
Normale geschreven, getypte en gedrukte documenten, geen bijzondere handschriften.
Nationaal Archief, Den Haag
Ministerie van Buitenlandse Zaken, 1815-1942
Het archief bestaat uit stukken betreffende de voortzetting van het Haagse ministerie van Buitenlandse zaken onder Duitse bezetting, in de jaren 1940-1942. Feitelijk beperkten de departementale werkzaamheden zich tot de behartiging van de belangen van Nederlandse ambtenaren in Belgie en bezet Frankrijk. De inventaris bevat vooral stukken van de afdelingen Algemeen Secretariaat en Juridische Zaken.
Archiefvorming
Geschiedenis van de archiefvormer
Het Departement van Buitenlandse Zaken tijdens de Bezetting
De Duitse inval
Meteen bij de inval van de Duitsers op 10 mei 1940 vertrok de minister van Buitenlandse Zaken, mr. E.N. van Kleffens, met zijn collega van Koloniën, Chr.J.I.M. van Welter per vliegtuig naar Engeland om te proberen militaire hulp van de Britse regering te krijgen.
Biografisch Woordenboek van Nederland (BWN), dl. 3 (onder eindred. van J. Charité), 's-Gravenhage 1989, 330-333; m.n. 331.
Vijf dagen later werd het Ministerie van Buitenlandse Zaken te Den Haag ingenomen door een speciaal daarvoor opgeleid 'Sonderkommando Von Künsberg', dat belast was met het in beslag nemen van de archieven van de ministeries van Buitenlandse Zaken van de bezette landen. Het Sonderkommando ontzegde de ambtenaren de toegang tot het departement en nam het archief in beslag om het vervolgens na een grondige inspectie kort daarna over te brengen naar Berlijn, waar een Archiefcommissie van het Auswärtige Ambt voor verder onderzoek zorg zou dragen.
L.J. Ruys, `Het "Sonderkommando Von Künsberg"en de lotgevallen van het archief van het Ministerie van Buitenlandse Zaken in Nederland van 1940-1945', in: Nederlands Archievenblad. Orgaan van de Vereniging van Archivarissen in Nederland, 65e jrg (1961), 135-153; m.n. 135.
De werkzaamheden op het ministerie werden door een aantal hoofdambtenaren met een kleine staf voortgezet. Het lagere personeel werd veelal te werk gesteld bij andere departementen en rijksdiensten. Het departement vond na een korte tijd in het aan de overkant van het Plein gelegen Ministerie van Koloniën te zijn gehuisvest achtereenvolgens onderdak in drie panden aan het Binnenhof: het gebouw van de Eerste Kamer, dat van de Tweede Kamer en van de Raad van State, en tenslotte weer in dat van de Eerste Kamer.
De dagelijkse leiding van het departement was in handen van de secretaris-generaal jhr. mr. A.M. Snouck Hurgronje, die tevens voorzitter van het college van secretarissen-generaal was.
BWN, dl. 2 (onder eindred. van J. Charité), Amsterdam 1985, 522-523; m.n. 522
Het Departement van Buitenlandse Zaken, dat onder toezicht van de Duitse bezetter stond, was na het vertrek op 16 juli 1940 van 168 in Den Haag achtergebleven buitenlandse diplomaten niet meer dan een façade. Op 29 juli 1941 nam A.M. Snouck Hurgronje ontslag vanwege de oprichting van een Nederlands vrijwilligerslegioen, dat in het kader van de Waffen-SS dienst zou gaan doen in Rusland. Zijn plaats werd ingenomen door de Duitsgezinde H.W.G.M. ridder Huyssen van Kattendijke, gezant te Kopenhagen, die in mei 1940 vrijwillig naar Nederland was teruggekeerd. Hij werd daarbij voor juridische adviezen bijgestaan door prof. mr. dr. J.P.A.François, chef van de afdeling Volkenbondzaken
Organisatie en reorganisatie van het Departement van Buitenlandse Zaken, 's-Gravenhage 1950, 39. Snouck Hurgronje werd opgevolgd door secretaris-generaal K.J. Frederiks van het Departement van Binnenlandse Zaken. Zie: L. de Jong, Het Koninkrijk der Nederlanden in de Tweede Wereldoorlog, dl. V (maart '41-juli '42), eerste helft, 's-Gravenhage 1974, 128. Zie voor François: BWN, dl. 2, 163-165.
Het departement en de N.S.B.
Een maand voor de ontslagaanvraag van Snouck Hurgronje had de N.S.B., die zich zelf voor de toekomst een belangrijke rol had toegedacht, een nota uitgebracht, waarin men voorstellen deed voor een reorganisatie van het departement in de "nieuwe Nederlandsche Nationaal-Socialistische Staat". Volgens dat plan moesten op de post van minister en van secretaris-generaal partijleden worden benoemd. Over het geheel genomen werd de oude organisatie-indeling van het departement aangehouden. Wel werd in overweging gegeven voor de betrekkingen met het Duitse Rijk een nieuwe afdeling voor Duitse aangelegenheden op te richten dan wel om hiervoor een eigen departement met een nog te benoemen minister in te stellen. Nadat de N.S.B. de macht op het departement zou hebben overgenomen, zou gemakkelijk zijn na te gaan of er onder het personeel "bruikbare elementen" aanwezig waren. Om dit voor de diplomatieke en consulaire ambtenaren vast te stellen, zouden zij om hun ambt te kunnen blijven uitoefenen een circulaire moeten ondertekenen, waarin zij moesten verklaren met het nieuwe regime in te stemmen.
Het Bureau Nationale Veiligheid trof dit plan bij het doorzoeken van het hoofdkwartier te Utrecht aan in de archieven van de N.S.B. en stuurde het in augustus 1945 ter informatie op aan het Ministerie van Buitenlandse Zaken. Zie: Codearchieven van het Ministerie van Buitenlandse Zaken, 1945-1954: Codearchief 1, rubriek 101 (bij Reorganisatie van het departement na de oorlog, 1945).
In plaats van dat de N.S.B.-ers een kans kregen dit plan uit te voeren, waren het de Duitsers, die steeds meer een stempel op het departementsbeleid drukten.
De aard van de werkzaamheden
De werkzaamheden die door het Departement van Buitenlandse Zaken te Den Haag tot aan de opheffing in 1942 werden uitgevoerd, waren zeer summier van aard.
Met uitzondering van het in noot 5 vermelde is het voorgaande gedeeltelijk gebaseerd op: A.E. Kersten, Buitenlandse Zaken in ballingschap 1940-1945. Institutionele aspecten van het buitenlands beleid in een stroomversnelling, Alphen aan den Rijn, 1981, 22.
Het in die tijd gevormde archief wordt het 'Eerste Haags Archief' genoemd en betreft het departement in bezet gebied, de tegenhanger van het naar Engeland uitgeweken Ministerie van Buitenlandse Zaken, dat bekend is als het 'Londens Archief'
Nationaal Archief (NA), Archief van het Ministerie van Buitenlandse Zaken (Londens Archief) en daarmee samenhangende archieven (1936) 1940-1945 (1958), nummer toegang: 2.05.80.
. Dit ter onderscheiding van het 'Tweede Haags archief', dat in de overgangsperiode van mei tot augustus 1945 ontstond, toen het beleid voor het grootste deel nog in Londen door de daarheen uitgeweken regering werd bepaald.
NA, Archief van het Ministerie van Buitenlandse Zaken na de bevrijding (Tweede Haags Archief) 1945,
nummer toegang 2.05.87
Dat de werkzaamheden sinds de bezetting beperkt waren, blijkt ook wel uit de dossiers in het 'Eerste Haags Archief'. Op zich was het bijzonder dat het departement kon blijven doorwerken. Door een regeling te treffen met de Posterijen zag men kans de stukken uit de handen van de Duitsers te houden.
'Het oud-archief van het Ministerie van Buitenlandse Zaken', in: Jaarboek van het Ministerie van Buitenlandse Zaken 1962/1963, 's-Gravenhage 1963, 151-163; m.n. 157.
Uit de overgebleven archivalia valt op te maken dat alle vooroorlogse afdelingen in principe nog functioneerden: t.w. Algemeen Secretariaat, Protocol, Consulaire- en Handelszaken, Diplomatieke Zaken, Juridische Zaken, Volkenbondzaken en Comptabiliteit.
Staatsalmanak voor het Koninkrijk der Nederlanden 1940, 's-Gravenhage 1939, 58-60. Met uitzondering van het Kabinet van de Minister, omdat dit sinds 1940 in Londen zetelde.
Feitelijk beperkten de werkzaamheden van het departement zich na de bezetting tot België en bezet Frankrijk, waar Nederlandse ambtenaren onder Zweedse bescherming werkzaam waren aan de bureaus voor de behartiging van Nederlandse belangen. De schriftelijke neerslag daarvan bestaat vooral uit stukken inzake het ter kennis nemen en doorzenden van ingekomen inlichtingen en mededelingen. Het grootste deel daarvan werd behandeld door de afdelingen Algemeen Secretariaat en Juridische Zaken. Laatstgenoemde afdeling behandelde vooral verzoeken van personen en instanties om inlichtingen en bemiddeling en om afgifte en verlenging van paspoorten, identiteitsbewijzen en visa, zij het dat de behandeling daarvan zeer summier was. De meeste dossiers bestaan dan ook vaak uit slechts één of twee stukken.
Daarnaast vormde het Departement een schakel tussen de overige Nederlandse organisaties en de vertegenwoordiger van het Auswärtige Ambt.
Documenten betreffende de buitenlandse politiek van Nederland, 1919-1945. Periode C 1940-1945, dl. I, 10 mei 1940-31 oktober 1940, bewerkt door A.F. Manning m.m.v. A.E. Kersten. Uitgegeven in opdracht van de Minister van Onderwijs en Wetenschappen onder toezicht van de Rijkscommissie voor Vaderlandse Geschiedenis (Rijksgeschiedkundige Publicatiën, Grote Serie nr 157), 's-Gravenhage 1976, VII.
De opheffing van het departement
Op 11 juni 1942 werd het departement bij besluit van de Reichscommissar dr. A. Seyss-Inquart met terugwerkende kracht opgeheven. Desalniettemin werd de laatste brief pas op 4 november ingeschreven.
Jaarboek van het Ministerie van Buitenlandse Zaken 1962/1963, 158. Zie inv.nr. 9. In deze agenda betrof het vooral de aan de afdelingen Juridische Zaken en in mindere mate aan de afdelingen Consulaire en Handelszaken en Algemene Secretarie ter afhandeling gegeven stukken, waarvan een deel van na juni 1942.
Vanaf juni werden de taken en werkzaamheden van het departement op andere departementen voortgezet. De afdeling Consulaire- en Handelszaken werd overgenomen door het Departement van Handel, Nijverheid en Scheepvaart
Dit behartigde ook samen met het Departement van Waterstaat meer specifieke waterstaatszaken. Zie: inv.nrs. 173, 174.
, terwijl de zaken betreffende steunverlening alsmede de uitbetaalde gelden voor onderstand en repatriatie bijvoorbeeld onder het Departement van Binnenlandse Zaken, Afd. voormalig Departement van Buitenlandse Zaken gingen ressorteren. Een deel van de ambtenaren ging dientengevolge ook over naar deze departementen, terwijl anderen ambtenaren deels overgingen naar andere departementen van Algemeen Bestuur of - gelijk ook reeds eerder het geval was geweest - bij het Rode Kruis te werk werden gesteld. Voornoemd besluit maakte voorlopig geen einde aan de werkzaamheden van het departement als intermediair tussen de Nederlandse organisaties en het Auswärtige Ambt.
Organisatie en reorganisatie, 39.
Geschiedenis van het archiefbeheer
Het Eerste Haags archief is tot stand gekomen in de periode van 14 mei 1940, de dag waarop Nederland capituleerde, tot 11 juni 1942 toen het departement officieel werd opgeheven.
De verwerving van het archief
Het archief is krachtens bepalingen van de Archiefwet overgebracht.
Inhoud en structuur van het archief
2.05
Inhoud
De enige toegang op dit archief was tot dusver een summiere, selectieve inhoudsopgave op doosniveau. Tijdens de archiefvorming is een vijftal agenda's ingericht, waarin gegevens van de ingekomen en minuten van de uitgaande brieven zijn vastgelegd. Per jaar werd met een nieuwe doorlopende nummering begonnen, met vermelding van de datum van inschrijving, een korte inhoudsopgave, de behandelende afdeling en de datum van de uitgaande brief. De inschrijvingsnummers werden vermeld op de stukken, waarop tevens de behandelende afdeling staat, die ook op de 'oude' dossieromslagen stonden. Zoals hiervoor al werd opgemerkt bestaat het archief voornamelijk uit stukken, die behandeld zijn door de afdelingen Algemeen Secretariaat en Juridische Zaken. Doordat de afdeling Voormalig Departement van Buitenlandse Zaken van het Departement van Binnenlandse Zaken de voornoemde agenda's ook na juni 1942 bleef bijhouden, krijgt men ook zicht op de in de jaren 1942-1945 gevoerde correspondentie. De bijbehorende stukken van die jaren ontbreken echter.
Naast de agenda's is er over de periode 1940-1942 een alfabetische kaartsysteem aangelegd op naam en onderwerp, met vermelding van de stuknummers, die op de 'oude' dossieromslagen stonden.
Ordening van het archief
Met behulp van de inhoudsopgave voor in de inventaris kunt u bepalen onder welke rubriek een bepaald onderwerp is geplaatst. Wilt u zoeken op persoonsnaam of naam van organisatie dan doet u er goed aan om in de index op het archief na te gaan of de gezochte persoon of organisatie er in voorkomt. De oude inschrijfnummers, die in de index op het archief op de kaarten staan, zijn bovendien nog in de N.B.'s onder de inventarisnummers opgenomen. Wanneer het verschillende jaren betreft wordt de serie verwijzingen voorafgegaan door het desbetreffende jaartal.
Aanwijzingen voor de gebruiker
Openbaarheidsbeperkingen
Volledig openbaar.
Materiële beperkingen
Aanvraaginstructie
Openbare archiefstukken kunnen online worden aangevraagd en gereserveerd. U kunt dit ook via de terminals in de studiezaal van het Nationaal Archief doen. Om te kunnen reserveren dient u de volgende stappen te volgen:
U maakt een profiel aan op www.gahetna.nl, en logt vervolgens in
Via de archiefinventaris (alleen de beschrijvingen met rode nummers) selecteert u het gewenste archiefstuk door op de knop 'Reserveren' te klikken
In het volgende scherm geeft u aan op welke dag u het archiefstuk wilt inzien
Indien u zich bevindt in de studiezaal en een tafelnummer heeft ontvangen kunt u dit nummer vermelden. Als u geen tafelnummer heeft kunt u tafelnummer 777 laten staan
Vervolgens bevestigt u uw reservering door deze te versturen.
Verwant materiaal
Beschikbaarheid van kopieën
Beschrijving van de series en archiefbestanddelen
- Eerste Haags archief, 1
  - Stukken van algemene aard, 1.1
    - Index op het Eerste Haags Archief., 1940-1942; 1-6; kaartsysteem
      Alfabetisch geordend op naam en onderwerp.
      - A - C, 1
      - D - He, 2
      - Hi - L, 3
      - M - Q, 4
      - R - S, 5
      - T - Z, 6
    - Agenda's van ingekomen en minuten van uitgaande brieven., 1940-1945; 7-11; 5 delen
      Vanaf juli 1942 van het voormalig Departement van Buitenlandse Zaken.
      - 1940 mei - dec, 7
      - 1941, 8
      - 1942, 9
      - 1943, 10
      - 1944-1945, 11
    - Notulen van de vergaderingen van het College van Secretarissen-Generaal., 1943 jan. 07 - okt. 25; 12; band
  - Stukken betreffende bijzondere onderwerpen, 1.2
    - Algemeen Secretariaat, 1.2.1
      - Stukken betreffende de doorzending van een couvert van het Nederlandse gezantschap in Kopenhagen aan de Nederlandse consul-generaal in Reykjavik., 1940; 13; omslag
      - Correspondentie met het Rijksinkoopbureau over de levering van postzakken., 1940; 14; omslag
      - Stukken betreffende de doorzending van brieven en telegrammen door het Departement van Buitenlandse Zaken aan in het buitenland verblijvende Nederlanders., 1940; 15; pak
      - Correspondentie met Ruys & Co. cargadoors - expediteurs over de verzending van een pakket bestemd voor het Nederlandse gezantschap in Pretoria., 1940; 16; omslag
      - Stukken betreffende het aanbrengen van lage ijzeren rijwielrekken onder de colonnade van het gebouw van de Eerste Kamer der Staten-Generaal in 's-Gravenhage, de nieuwe huisvesting van het Ministerie van Buitenlandse Zaken., 1940; 17; omslag
      - Correspondentie met het Departement van Binnenlandse Zaken over de verplichting voor rijksinstellingen te 's-Gravenhage om hun drukwerkorders bij de Algemene Landsdrukkerij te plaatsen., 1940; 18; omslag
      - Geleidebrief gericht aan het Departement van Binnenlandse Zaken betreffende de verzending van een brief van de vice-consul te Hasselt met bijbehorend geldbedrag., 1940; 19; stuk
      - Ingekomen brief van H. Pander & Zonen NV betreffende het vervallen van speciale kortingen op materialen., 1940; 20; stuk
      - Correspondentie met de Gemeentelijke Telefoondienst van 's-Gravenhage over de toezending aan deze dienst van een lijst met telefoonnummers van ambtenaren van het Departement van Buitenlandse Zaken., 1940; 21; omslag
      - Correspondentie met G.L. Loos & Co's Fabrieken NV over de vraag waar het departement papierwol laat, dit in verband met de mogelijke aanschaf van een papiervernietiger., 1940; 22; omslag
      - Verslag over de uniformvoorziening van het rijkspersoneel over het jaar 1939, met een geleidebrief van de Rijkskledingcommissie., 1940; 23; omslag
      - Correspondentie met de afdeling Overheidspersoneelvoorziening van het Departement van Binnenlandse Zaken over de beschikbaarstelling van ambtenaren van het Departement van Buitenlandse Zaken voor andere diensten., 1940-1941; 24; omslag
      - Correspondentie met de Vereniging van Uitgevers voor de Gemeente-Administratie over het verkrijgen van een overzicht van de organisatie van het departement en de hieronder ressorterende buitendiensten voor de samenstelling van een adressenlijst met vermelding van telefoon- en netnummers., 1940-1941; 25; omslag
      - Ingekomen sollicitatiebrieven van diverse personen., 1940-1941; 26-28; 1 pak en 2 omslagen
        Binnen de dossiers geordend op naam
        - 1940, A - W, 26; pak
        - 1941, B - W, 27
        - 1942, B - R, 28
      - Stukken betreffende de vermelding van telefoonnummers in de naamlijst van de Interlocale Telefoondienst., 1940-1941; 29; omslag
      - Ingekomen circulaires., 1940-1942; 30-66; 16 omslagen en 21 stukken
        - Circulaires en brieven van verschillende departementen betreffende het ontslag van ambtenaren wegens anti-Duitse houding of wegens openlijke handelingen tegen de bezettende macht, 1942, 30; omslag
        - Circulaire van het Departement van Algemene Zaken betreffende de tijdelijke sluiting van de Algemene Rekenkamer in verband met het gebrek aan brandstoffen, 1942, 31
        - Circulaires en een brief van het Departement van Algemene Zaken betreffende het adres, de werkzaamheden en de opheffing van het Bureau Arbeidsdienst van dit departement, 1942, 32; omslag
        - Circulaire van het Departement van Binnenlandse Zaken betreffende de totstandkoming van een verordening met betrekking tot de wijze van aanvulling van het personeel bij diensten, bedrijven en instellingen, 1940, 33
        - Circulaire van het Departement van Binnenlandse Zaken betreffende de verwijdering van beeltenissen van prins Bernhard uit dienstlokalen van de overheid, 1940, 34
        - Circulaires van het Departement van Binnenlandse Zaken betreffende de ontheffing van joden uit hun functie in de openbare dienst, met bijlagen, 1940 - 1942, 35; omslag
        - Circulaire van het Departement van Binnenlandse Zaken aan burgemeesters van gemeenten betreffende de beperking van de verstrekking van vergunningen voor het 'spergebied' en voor het verblijf in de open lucht tussen 24 en 4 uur, met een geleidebrief, 1941, 36; omslag
        - Circulaire van het Departement van Binnenlandse Zaken betreffende het tekenen van rechtsvoorschriften, met bijlagen, 1941, 37; omslag
        - Circulaire van het Departement van Binnenlandse Zaken betreffende de juiste betiteling van de commissaris der provincie, 1941, 38
        - Circulaire van het Departement van Binnenlandse Zaken gericht aan de commissarissen van de provincies betreffende de herdenking op 10 mei 1941 van de inval in Nederland door de Duitsers, met een geleidebrief, 1941, 39; omslag
        - Circulaire van het Departement van Binnenlandse Zaken met een verzoek om een opgave van de Nederlandse ambtenaren, die wensen deel te nemen aan een cursus van het Deutsche Auslandswissenschaftliche Institut te Berlijn, met bijlagen, 1941, 40; omslag
        - Circulaires van het Departement van Binnenlandse Zaken betreffende het geven van aanwijzingen aan burgemeesters door de commissarissen van de provincies en door de secretarissen-generaal van Binnenlandse Zaken en Waterstaat, 1941 - 1942, 41; omslag
        - Circulaire van het Departement van Binnenlandse Zaken betreffende het standpunt van ambtenaren ten opzichte van de Nationaal-Socialistische Beweging (NSB), met een geleidebrief, 1942, 42; omslag
        - Circulaire van het Departement van Binnenlandse Zaken betreffende het toezicht op de gemeenten 's-Gravenhage, Amsterdam en Rotterdam, 1942, 43
        - Circulaire van het Departement van Binnenlandse Zaken betreffende de klacht van een provinciale griffie dat niet altijd een exemplaar van de circulaires van algemene strekking door de departementen en rijksinstellingen en -diensten, gericht tot gemeenten, naar de commissaris van de provincie wordt gezonden, 1942, 44
        - Circulaire van het Departement van Binnenlandse Zaken betreffende het volgen door Nederlandse ambtenaren van een cursus bij de Nederlandse SS, 1942, 45
        - Circulaire van het Departement van Binnenlandse Zaken betreffende de verhuizing van de Afdeling Ambtenarenzaken van dit departement, 1942, 46
        - Circulaires van het Departement van Binnenlandse Zaken betreffende de uitbreiding van de werkgelegenheid voor jonge mannen, 1942, 47; omslag
        - Circulaires van het Departement van Binnenlandse Zaken betreffende de samenvoeging van gemeenten, 1942, 48; omslag
        - Ontwerp van een circulaire van de afdeling Ambtenarenzaken van het Departement van Binnenlandse Zaken betreffende het wegnemen door overheidsdiensten van elkaars personeel door hogere salarissen te bieden, met een geleidebrief, 1942, 49; omslag
        - Circulaire van het Departement van Financiën betreffende de instelling van het bureau Legering bij de Rijksgebouwendienst, 1940, 50
        - Circulaire van het Departement van Financiën betreffende de uitvoering van voorzieningen aan rijksgebouwen, 1940, 51
        - Circulaire van het Departement van Financiën betreffende de verhuizing van de afdeling Domeinen naar het gebouw Johan van Oldenbarneveldtlaan 5 in 's-Gravenhage, 1941, 52
        - Circulaire van het Departement van Financiën betreffende het uitsluiten van de NV Haarlemsche Machinefabriek, voorheen Gebroeders Figee, van opdrachten voor het herstellen van oorlogsschade, 1942, 53
        - Circulaires van het Departement van Financiën betreffende de wijziging van de voorschriften inzake de indiening van facturen bij het Rijksinkoopbureau, 1942, 54; omslag
        - Circulaire van het Departement van Justitie betreffende de 24-uur tijdaanduiding op ambtelijke stukken, 1942, 55
        - Circulaire van het Departement van Koloniën betreffende de verhuizing van het departement naar de Carel van Bylandtlaan 12 in 's-Gravenhage, 1940, 56
        - Circulaire van het Departement van Sociale Zaken betreffende de verhuizing van dit departement naar Raamweg 90 in 's-Gravenhage, 1940, 57
        - Circulaire van de Gedeputeerde Staten van Zeeland betreffende de adreswijziging van de Provinciale Griffie, 1940, 58
        - Circulaire van de Rijksinspectie van de Bevolkingsregisters betreffende de verhuizing van de inspectie naar Binnenhof 1a, 1940, 59
        - Circulaire van de waarnemend commandant van de Haagse Burgerwacht betreffende de opheffing van de Haagse Burgerwacht, 1940, 60
        - Circulaire van het hoofdbestuur van de Posterijen, Telegrafie en Telefonie betreffende het weer toestaan van de telefonische aanbieding van telegrammen met binnenlandse bestemming, 1941, 61
        - Circulaire van het Kabinet der Koningin betreffende de verhuizing van het kabinet naar Binnenhof 1, 1941, 62
        - Circulaire van de Rijksdienst voor de Werkverruiming betreffende de sluiting op de zaterdagmorgen van het Centraal Bureau van deze dienst in verband met de kolenschaarste, 1942, 63
        - Circulaires van de commissaris van de provincie Drenthe betreffende de beperking van de kantooruren van de provinciale griffie wegens brandstoffenschaarste, 1942, 64; omslag